【裁判字號】    99,訴,417
【裁判日期】    990521
【裁判案由】    塗銷所有權移轉登記 等
【裁判全文】
臺灣高雄地方法院民事判決             99年度訴字第417號
原      告  台新國際商業銀行股份有限公司
訴訟代理人  乙○○
法定代理人  甲○○
被      告  丙○○
            丁○○
上  一  人  戊○○
訴訟代理人
上列當事人間請求塗銷所有權移轉登記等事件，本院於民國99年
5月7日言詞辯論終結，判決如下：
    主  文
被告丙○○與丁○○間於民國九十四年十二月十六日就坐落高雄
市○○區○○段八小段二二七二地號土地，及其上建物即門牌號
碼高雄市○○區○○路二三一號五樓之買賣行為應予撤銷。
被告丁○○應將上開不動產於民國九十四年十二月二十八日，以
買賣為原因所為之所有權移轉登記塗銷，回復登記為被告丙○○
所有。
原告其餘先位之訴駁回。
訴訟費用由被告負擔。
    事實及理由
一、原告主張：被告丙○○於民國92年12月向原告申辦現金卡，
    自95年1 月2 日即逾期繳納帳款，至98年12月3 日止，尚積
    欠消費帳款新臺幣（下同）87萬9,760 元未給付。丙○○竟
    於94年12月28日與被告丁○○通謀虛偽意思表示，將其所有
    坐落於高雄市○○區○○段8 小段2272地號土地應有部分及
    其上建號9072即門牌號碼高雄市○○區○○路231 號5 樓房
    屋（下稱系爭房地），以買賣為原因移轉登記予丁○○，上
    開買賣契約係屬通謀虛偽所訂立，顯係以買賣之外表隱藏贈
    與之意思而為所有權之移轉，核其性質應屬贈與，被告2 人
    間就系爭房地所為之無償行為業已害及原告債權，原告自得
    依據民法第87條第2 項、第244 條第1 項、第4 項確認系爭
    房地買賣關係不存在，並請求塗銷系爭房地所有權移轉登記
    ，以回復原狀。倘認丙○○、丁○○就系爭房地確有買賣關
    係存在，則丁○○於買受系爭房地時，明知丙○○出售系爭
    房地之行為有害於原告之權利，爰依民法第244 條第2 項、
    第4 項規定，請求撤銷系爭房地買賣之物權及債權行為，並
    塗銷所有權移轉登記，以回復原狀等語。並先位聲明：(一)確
    認丙○○與丁○○間就系爭房地所為買賣法律關係不存在。
    (二)丁○○應塗銷系爭房地之所有權移轉登記。另備位聲明：
    (一)丙○○與丁○○就系爭房地於以買賣為原因之債權行為，
    及丙○○與丁○○所有權移轉登記之物權行為均予撤銷。(二)
    丁○○應塗銷系爭房地之所有權移轉登記。
二、被告則以：被告2 人間就系爭房地確為買賣，非屬贈與等語
    ，資為抗辯。並聲明：駁回原告之訴。
三、兩造不爭執之事項：
  (一)原告主張為被告丙○○之債權人，丙○○至98年12月3 日止
    ，尚有87萬9,760 元未償。
  (二)系爭房地原為被告丙○○所有，並於94年12月28日以買賣為
    登記原因，移轉所有權予被告丁○○。
  (三)被告提起本訴未逾民法第245條所規定之除斥期間。
  (四)被告丙○○除系爭房地外，已無其他財產可供清償所積欠原
    告前開債務。
四、本件之爭點：
  (一)被告就系爭房地所為之買賣及移轉登記行為，是否為通謀虛
    偽意思表示而屬買賣無效，隱藏贈與之真意（即先位聲明部
    分）？
  (二)被告間就系爭不動產，以買賣為原因，移轉所有權登記之行
    是否害及原告債權，原告依第244 條第2 項、第4 項規定訴
    請撤銷系爭房地買賣之債權及物權行為，並塗銷所有權移轉
    登記，有無理由（即備位聲明部分）？
五、按確認法律關係成立或不成立之訴，非原告有即受確認判決
    之法律上利益者，不得提起之，民事訴訟法第247 條定有明
    文。所謂即受確認判決之法律上利益，須因法律關係之存否
    不明確，致原告在私法上之地位有受侵害之危險，而此危險
    得以對於原告之確認判決除去之者，即足當之。原告於先位
    之訴主張其為被告丙○○之債權人，被告間之系爭買賣契約
    為通謀虛偽意思表示，該契約存在已侵害其債權受償之利益
    而有以本確認判決加以除去之必要，則依其主張足認有即受
    確認判決之法律上利益，核與前揭規定相符，自得提起，合
    先敘明。
六、被告就系爭房地所為之買賣及移轉登記行為，是否為通謀虛
    偽意思表示而屬無效？原告得否請求塗銷所有權移轉登記並
    回復原狀？
  (一)按第三人主張表意人與相對人通謀而為虛偽意思表示者，該
    第三人應負舉證之責。又民法第87條第1 項所謂通謀虛偽意
    思表示，乃指表意人與相對人互相故意為非真意之表示而言
    ，故相對人不僅須知表意人非真意，並須就表意人非真意之
    表示相與為非真意之合意，始為相當，若僅一方無欲為其意
    思表示所拘束之意，而表示與真意不符之意思者，尚不能指
    為通謀而為虛偽意思表示，在贈與或買賣契約，亦不能僅因
    契約當事人間有特殊親誼關係或價金之交付不實，即謂該贈
    與或買賣係通謀虛偽成立（最高法院86年度台上字第3865號
    裁判要旨參照）。
  (二)原告主張被告丙○○及丁○○為姐妹關係，丙○○於95年1
    月2 日起逾期未清償債務，則其等就系爭不動產所有權移轉
    登記之時點，顯有脫產之嫌，且其等移轉所有權登記後，並
    未塗銷抵押權，又無變更債務人，顯不符合交易慣例，故其
    等間之買賣關係，應係出通謀虛偽意思表示，應依民法第87
    條第2 項規定，認定其等係以買賣之名義而達成贈與目的之
    行為，其等間贈與行為，害及原告債權，爰依民法第244 條
    第1 項規定撤銷。然為被告所否認，並以前揭情詞置辯。是
    依前開說明，原告自應就被告間就系爭不動產故意為買賣之
    通謀虛偽意思表示，並隱藏贈與真意之事實負舉證之責。
  (三)然按民事訴訟法第355 條第1 項規定：「文書，依其程式及
    意旨得認作公文書者，推定為真正」。查，被告丙○○與丁
    ○○間就系爭不動產，於94年12月16日以買賣為原因，移轉
    所有權登記時，並於同年月28日辦妥登記完畢，有土地登記
    謄本附卷可稽（第10至14頁），復經本院依職權調取系爭不
    動產之移轉登記相關文件查明屬實，有高雄市政府地政處鹽
    埕地政事務所99年1 月12日高市地鹽三字第0990000309號函
    送之94年鹽登字第14392 號土地登記檔案影本文件在卷可憑
    （本院卷第30至45頁），又系爭不動產前於94年1 月間向訴
    外人永豐商業銀行南高雄分行申請房屋貸款，經徵信評估當
    時價值為384 萬9,050 元，故實際核貸380 萬元，並設定最
    高限額抵押權456 萬元，迄94年12月16日繳款情形正常，共
    繳納本息89,474元，目前尚餘貸款餘額為3,381,783 元，被
    告丙○○因資力不佳，故計算其購屋時給付之自備款10萬及
    已支付之房貸後，以33萬元出售予其姐即被告丁○○，其餘
    房貸則由丁○○繼續承受繳納，丁○○並以轉帳方式支付該
    筆33萬元價金等情，並有永豐商業銀行南高雄分行99年5 月
    4 日永豐銀南高雄分行（099 ）字第00009 號函暨交易明細
    表、及被告二人設於復華銀行高雄分行之存摺影本附卷可稽
    （本院卷第91至95頁、第55至58頁）。足見，被告二人辯稱
    其等確實有以買賣為原因，移轉系爭不動產所有權之真意存
    在，洵非無據，堪信為真。此外，原告並未能提出合理之證
    據以實其說，僅以系爭買賣關係與常情不合為由，主張被告
    間就系爭不動產以買賣為原因，移轉所有權登記係出於通謀
    虛偽，實者隱藏贈與之真意，為無可採。從而，原告依民法
    第87條第2 項規定，訴請確認被告間就系爭不動產之買賣契
    約關係不存在，而依同法第244 條第1 項之規定，請求被告
    丁○○應就系爭不動產於94年12月28日，以買賣為原因所為
    之所有權登記，應予塗銷之先位聲明部分，為無理由，應予
    駁回。
七、被告間就系爭不動產，以買賣為原因，移轉所有權登記之行
    是否害及原告債權，原告依第244 條第2 項、第4 項規定訴
    請撤銷系爭房地買賣之債權及物權行為，並塗銷所有權移轉
    登記，有無理由（即備位聲明部分）？
  (一)按債權人依民法第244 條規定，撤銷債務人所為之有償行為
    者，祇須具備下列之條件，即：(1)為債務人所為之法律行為
    ；(2)其法律行為有害於債權人；(3)其法律行為係以財產權為
    目的；(4)債務人於行為時，明知其行為有害於債權人，受益
    人於受益時，亦明知其事情。至於債務人之法律行為除有特
    別規定外，無論為債權行為抑為物權行為，均非所問。另債
    務人所有之財產除對於特定債權人設有擔保物權外，應為一
    切債務之總擔保，故債務人明知其財產不足清償一切債務，
    而竟將財產出賣於人，及受益人於受益時亦知其情事者，債
    權人即得依民法第244 條第2 項之規定，聲請法院撤銷。此
    項撤銷權之效力，不特及於債權行為，即物權行為亦無例外
  （最高法院42年度台上字第323 號及48年度台上字第1750號判
    例意旨參照）。
  (二)經查，被告丙○○於92年12月間向原告申請現金卡使用，嗣
    於94年12月1 日繳納15,500元後，即未依約按期清償，迄94
    年12月16日出售其所有之系爭不動產予被告丁○○時，共積
    欠484,613 元，有原告提出之現金卡/ 隨意金交易紀錄明細
    表附卷可憑（本院卷第83至87頁），並為被告所不爭。又被
    告丙○○除了系爭不動產，並無其他任何資產足供清償上開
    債務，收入復不穩定，當時還積欠其他民間友人之借款等情
    ，並經被告丙○○及丁○○自承在卷（本院卷第52頁筆錄）
    ，復有稅務電子閘門調件明細表可稽（本院卷第20 至24 頁
    ）。參以，被告丙○○因買賣系爭不動產所得之33萬元價金
    ，復未用作清償原告之債務。足見，被告間於94年12月16日
    以買賣為原因，移轉系爭不動產之所有權，並於94年12月28
    日辦妥登記，因此減少被告丙○○名下之資產，確實有害及
    原告上開債權，而被告丙○○及丁○○自陳：丁○○係因為
    同情丙○○欠債，房子賣不出去，才購買，復對於原告主張
    電話催繳帳款時，曾經代接電話，對於丙○○有欠原告債務
    乙事應知之甚詳等情不爭執，益徵被告丁○○對於被告丙○
    ○處分系爭不動產有害及原告債權之情事，並非毫無所悉，
    準此，依前開說明，原告依民法第244 條第2 項、第4 項規
    定，請求撤銷被告間就系爭不動產所為之買賣行為，並請求
    被告丁○○塗銷系爭不動產，以買賣為原因之所有權移轉登
    記，回復登記為被告丙○○所有，核無不合，應予准許。
八、綜上所述，原告先位之訴為無理由，備位之訴依民法第244
    條第2 項、第4 項規定，主張被告丙○○與丁○○間於94年
    12月16日就系爭不動產為買賣之債權行為及物權行為均應予
    撤銷。被告丁○○並應將上開不動產於94年12月28日，以買
    賣為原因所為之所有權移轉登記塗銷，回復登記為被告丙○
    ○所有，為有理由，應予准許。
九、本件事證已臻明確，兩造其餘攻防方法及訴訟資料經本院審
    酌後，核與判決不生影響，無逐一論駁之必要，併此敘明。
十、據上論結，原告之訴為有理由，依民事訴訟法第79條、第85
    條第1 項前段，判決如主文。
中    華    民    國    99    年    5     月    21    日
                  民事第五庭  法  官    蘇姿月
以上正本證明與原本無異。
如不服本判決，應於判決送達後20日內向本院提出上訴狀並表明
上訴理由，如於本判決宣示後送達前提起上訴者，應判決送達後
10日內補提上訴理由書（均須按照他造當事人之人數提出繕本）
。
中    華    民    國    99    年    5     月    21    日
                              書記官    林秀敏

司法院資訊處製作；財團法人民間司法改革基金會備份。
